臺灣高等法院臺中分院民事判決
                                   109年度上更一字第20號
上  訴  人  陳樹霖  

訴訟代理人  陳殷朔律師
被上訴人    林美君  
訴訟代理人  陳世煌律師
            李冠穎律師
            洪婕慈律師
上列當事人間請求返還土地事件，上訴人對於中華民國106年12
月26日臺灣彰化地方法院106年度訴字第867號第一審判決提起上
訴，經最高法院第一次發回更審，本院於111年5月17日言詞辯論
終結，判決如下：
    主    文
上訴駁回。
第二審及發回前第三審訴訟費用均由上訴人負擔。
    事實及理由
壹、被上訴人主張：
    被上訴人與前夫陳○○共同於民國106年0月0日買受訴外人楊○
    ○所有○○縣○○鄉○○段000地號土地（重測前為同鄉○○段0-0000
    地號土地，下稱系爭土地）所有權，約定買賣價金為新臺幣
    （下同）360萬元（下稱甲契約）。被上訴人與陳○○分別共
    有系爭土地，應有部分各2分之1。詎上訴人擅自占有系爭土
    地種植農作物，自應交還土地。依民法第767條、第821條規
    定，聲明上訴人應將系爭土地返還予被上訴人及其他共有人
    （原審共同被告林○○、陳○○於原審受敗訴判決後，提起上訴
    ，經被上訴人於本院前審撤回對該2人之訴，而未繫屬於本
    審，不予贅述）。
貳、上訴人抗辯：
    系爭土地原係訴外人沈○○於50年8月間向政府承租之公有土
    地，非經核准不得移轉，因沈○○舉家移居臺東，乃透過訴外
    人吳○○介後，於51年1月10日將系爭土地出售予訴外人即上
    訴人父親陳○○，並交付土地供陳○○耕作，雙方為規避禁止買
    賣之規定，遂以訂立「花生豆借字據」（下稱系爭字據），
    代替買賣契約書，約定待沈○○承租期滿、土地放領取得所有
    權後再辦理移轉登記。嗣沈○○於61年11月18日申請放領取得
    系爭土地所有權後，竟不履行移轉所有權登記義務，上訴人
    因繼承陳○○與沈○○之系爭土地買賣關係而合法使用系爭土地
    ，並非無權占有。沈○○之子沈○○於106年3月17日因繼承而登
    記取得系爭土地所有權後，竟將系爭土地出賣予知情之訴外
    人楊○○，楊○○於同年5月9日辦理所有權移轉登記後，隨即於
    同年6月1日再賣給知情之被上訴人，被上訴人與楊○○通謀虛
    偽成立甲契約，且均屬惡意受讓人，被上訴人行使物上請求
    權違背誠信原則，上訴人自無須返還系爭土地。
參、原審判命上訴人應將系爭土地返還予被上訴人及其他共有人
    。上訴人不服，提起上訴。兩造於本院聲明：
一、上訴人上訴聲明：
　㈠原判決廢棄。
　㈡被上訴人在第一審之訴及假執行之聲請均駁回。
二、被上訴人答辯聲明：上訴駁回。
肆、兩造不爭執事項（本院卷三第206-207頁）：
一、系爭土地原係沈○○於50年8月間向當時之臺灣省政府承租耕
    作。
二、沈○○曾於51年1月10日書立系爭字據，內容略以：向陳○○借
    用花生豆3,500台斤，並願以系爭土地作為擔保，同時交付
    系爭土地予陳○○耕作，以抵付利息。
三、系爭土地於61年11月18日由沈○○因放領而取得所有權；於10
    6年3月17日由沈○○、沈○○（原名為沈○○，見前審卷二第16-1
    頁）（上2人合稱沈○○等2人）因繼承登記而取得所有權；於
    106年5月9日由楊○○因買賣而取得所有權；於106年6月28日
    再由被上訴人及其配偶陳○○，因買賣而取得所有權各2分之1
    。
四、沈○○係沈○○等2人之父。
五、陳○○係上訴人之父。陳○○死亡後，其繼承人曾協議，系爭土
    地之權利由上訴人單獨繼承。
六、上訴人曾於105年6月30日將系爭土地出租予林○○（配偶為陳
    ○○）耕作，106年7月20日終止租約，上訴人目前為系爭土地
    之唯一占有人。
伍、本院之判斷：
一、按所有人對於無權占有或侵奪其所有物者，得請求返還之，
    民法第767條第1項前段定有明文。被上訴人主張其為系爭土
    地之共有人（見原審卷第6頁之土地登記謄本），及上訴人
    無權占用系爭土地之事實；而上訴人雖不爭執被上訴人形式
    上登記為系爭土地之共有人，及其有占有系爭土地等事實，
    但抗辯其基於繼承父親陳○○與系爭土地原所有權人沈○○間之
    買賣契約而有權占用系爭土地，被上訴人則與楊○○通謀虛偽
    簽訂甲契約，且為惡意受讓人等情。依民事訴訟法第277條
    第1項前段規定，上訴人應就其主張有利於己之事實，負舉
    證責任。
二、上訴人主張系爭土地已由其父親陳○○於51年1月10日以相當
    於3,500斤花生豆之價額，向沈○○購買之事實，有系爭字據
    為證（原審卷第38-39頁）。被上訴人雖不爭執系爭字據之
    形式真正性（本院卷三第360頁），但辯稱：系爭字據至多
    僅能證明沈○○向陳○○借用花生豆，再以提供系爭土地予陳○○
    耕作，作為借用花生豆期間之利息代價等語。經查：
  ㈠認定事實所憑之證據，不以能直接證明待證事實之證據（直
    接證據）為限，倘綜合各種情況及資料能證明一定之間接事
    實或補助事實，而依此項間接事實或補助事實，根據經驗法
    則及論理法則之研判與推理作用，得以推論待證事實存在之
    證據（間接證據或情況證據），亦包括在內，最高法院101
    年度台上字第1545號判決意旨參照。查系爭字據形式上所載
    之人即陳○○、沈○○、見證人吳○，均已死亡，而無從調查親
    自見聞系爭字據簽立之人，以辨明當事人簽立系爭字據之歷
    程及目的，惟非不得依其他間接事實或補助事實，推論當事
    人簽立系爭字據是否隱藏沈○○將系爭土地出賣陳○○之買賣關
    係。
　㈡依證人即系爭土地之鄰地所有人陳○○於本院前審證稱：當時
    陳○○有向沈姓地主買系爭土地，買多少錢已不記得，但因為
    土地不能登記，沈姓地主有寫一張字據給陳○○等語（前審卷
    一第59頁）。參以證人楊○○證稱：購地前曾和沈○○去看地，
    之後有去打聽耕作者為何人，有人跟他講要去問陳○○等語（
    前審卷一第58頁）。佐以陳○○為上訴人之嬸母，陳○○之弟媳
    ，應是現存知悉系爭字據簽立歷程之人，則陳○○所為證言，
    應具有相當之憑信性，而可採認。
  ㈢復依證人沈○○即沈○○之子證稱：伊7歲時，全家一起搬到臺東
    定居等語（前審卷二第13頁反面），而沈○○為44年次，依其
    上開證述搬遷至臺東時僅約7歲，足認沈○○全家搬遷至臺東
    時間約51年左右，與系爭字據簽立時間相符合。可見沈○○因
    舉家搬遷至臺東，而無法繼續實際耕作系爭土地，而有處分
    其承租放領系爭土地權利之動機。且依上訴人提出之沈○○於
    50年8月間取得當時臺灣省政府發給之承領公有土地證書（
    原審卷第37頁），該證書承領規約第5項載明：承領人於規
    定期內，將全部地價繳清楚即取得所有權，憑本證書向該管
    縣市政府（局）地政機關換取土地所有權狀等語，而依廢止
    之臺灣省放領公有耕地扶植自耕農實施辦法（下稱放領公地
    辦法）第9、13條規定，公有耕地之承領人，分10年攤還地
    價後，取得公有耕地之所有權，對應系爭字據約定沈○○向陳
    ○○借用3,500斤花生豆之清償期限為59年12月31日，距系爭
    字據簽立日51年1月10日將近9年時間，而沈水純係於50年8
    月間向臺灣省政府申請承領系爭土地，倘以10年為期，依上
    開公有土地證書承領規約第5項規定，約於60年間，沈○○於
    繳清地價後，即可憑該承領公有土地證書向主管機關換取土
    地所有權狀，則系爭字據約定之清償期限，與沈○○預期於60
    年間取得系爭土地所有權之時間相近。且依上訴人持有並提
    出該承領土地證書一情，堪認沈○○將具有得以換發系爭土地
    所有權狀之承領土地證書處分交付予上訴人父親陳○○，具有
    沈○○將系爭土地所有權處分售予陳○○之象徵意義。　　
  ㈣又50至51年間之花生豆交易價格，每台斤約為6元，有保證責
    任雲林縣○○鄉雜糧生產合作社函可佐(前審卷二第80頁)，則
    系爭字據所載之3,500斤花生豆總價約為21,000元。而上訴
    人提出石○○不動產估價師事務所就系爭土地於51年1月間之
    評估價值為19,738元（前審卷二第120-121頁之估價報告書
    ，報告書全文影本見外放之石○○不動產估價師事務所108年3
    月15日函文檢附之文件，共43頁），亦經證人石○○證稱：上
    開估價報告書是伊對系爭土地於51年1月10日估價之報告書
    ，估價結果為19,738元，是以公家機關公告相關經濟數據、
    公告現值為推論等語（本院卷三第85-86頁），則系爭字據
    所載之花生豆總價約為21,000元與該估價師評估系爭土地於
    51年1月間之價值19,738元，相去不遠。且上訴人陳明陳○○
    向地主沈○○購買系爭土地之同時，亦以相同之模式，向沈○○
    之兄沈○○購買與系爭土地相鄰之同段000地號土地（下稱000
    土地），沈○○於承領該土地後已將土地所有權移轉登記予上
    訴人，有買賣所有權移轉契約書及地籍圖為佐（原審卷第50
    頁、前審卷二第94頁）。則系爭字據所約定之3,500斤花生
    豆之價額21,000元，與上訴人提出之系爭土地於51年1月間
    之評估價值19,738元，甚為接近，足以旁證系爭字據隱含系
    爭土地所有權買賣關係。
　㈤再者，上訴人主張其父親陳○○繳納自51年起之系爭土地田賦
    代金，並提出68年度第1期之田賦代金繳納通知單為證（前
    審卷二第47頁)，則依上訴人保管並持有該田賦代金繳納通
    知單一情，雖該通知單所載之繳納義務人雖為沈○○，惟實際
    上係由陳○○繳納之事實，應堪予認定。倘依系爭字據之形式
    上所載關係為借用花生豆，則陳○○僅為花生豆之貸與人，自
    無繳納系爭土地田賦代金之義務，惟陳○○自51年起即依通知
    繳納歷次田賦代金，可見沈○○有同意稅捐機關將各該次繳納
    田賦代金之通知書交予陳○○，並由陳○○繳納各該年度之田賦
    代金，則陳○○不僅未獲受償花生豆，甚而增加負擔繳納田賦
    代金之義務，實已逸脫借貸契約權利義務關係，足認陳○○與
    沈○○簽立之系爭字據，並非借用花生豆關係，應係陳○○本於
    其買受系爭土地之地位而自行承擔田賦代金之義務。
  ㈥按承領之公地除合法繼承外，原承領人非經呈准不得移轉，放領公地辦法第13條定有明文。又公地承領人違反規定私自移轉者，得隨時撤銷其承領，收回土地，所繳地價不予發還，同辦法第15條第3款亦有明文。上開規定為系爭字據簽立時之有效法令，目的係為規範公有耕地放領及扶植自耕農，保障公地承領人之權益。而沈○○於承領系爭土地期間，因舉家遷移至臺東而不能繼續耕作，乃處分其得因政府放領而取得該系爭土地之所有權，但為避免因違反上開規範致主管機關撤銷其承領，收回土地之弊，乃以簽立系爭字據方式規避上開法令，惟放領公地辦法第15條第3款規定係承領人與放領機關權利義務之規定，縱令承領人違反規定私自移轉，亦僅放領機關得撤銷放領行為，並非謂承領人與他人間所為移轉行為之約定當然無效，最高法院84年度台上字第311號裁判意旨參照。則沈○○與陳○○簽立之系爭字據，因規避上開放領公地辦法規範，形式上雖載為借用花生豆之契約關係，實質上則為系爭土地所有權買賣關係，惟並不構成無效之契約，仍屬有效之買賣契約。
  ㈦綜據上開事證，足認沈○○於51年1月10日將其承領之系爭土地
    出賣予陳○○，但為規避放領公地辦法規範而簽立系爭字據，
    故上訴人主張沈○○與陳○○間係成立系爭土地所有權買賣關係
    一情，堪予採認。至於上訴人另主張系爭字據尚有成立使用
    借貸、租賃關係部分，因本院已認定上訴人主張系爭字據隱
    含沈○○與陳○○間成立系爭土地所有權買賣關係一節，核屬有
    據，且上訴人亦主張系爭字據並非租賃或使用借貸之混合契
    約，陳○○亦無3,500斤花生豆可貸與沈○○（前審卷一第132頁
    ），則上訴人主張系爭字據尚有成立使用借貸、租賃關係部
    分，即無足採。
三、上訴人主張被上訴人知悉陳○○向沈○○買受系爭土地，系爭土
    地由上訴人占有使用，出賣人楊○○無法點交土地等事實，而
    仍買受系爭土地，應是與楊○○通謀虛偽成立甲契約；且被上
    訴人從事土地仲介事務，既明知沈○○已出售系爭土地，而楊
    ○○與沈○○之繼承人沈○○等2人間之買賣屬於急買急賣瑕疵物
    件，楊○○於未點交前即移轉過戶予被上訴人，均違背土地交
    易經驗法則，被上訴人是惡意受讓人云云。被上訴人則否認
    陳○○有買受系爭土地一情，並主張其並不知悉沈○○出售系爭
    土地，且係信賴系爭土地所有權登記，而以市價向楊○○購買
    該土地，並非通謀虛偽意思表示等語。經查：
　㈠按第三人主張表意人與相對人通謀而為虛偽意思表示者，因
    通謀虛偽意思表示為權利障礙要件，且屬變態之事實，為免
    第三人無端或任意挑戰當事人間已存在之法律關係，應由第
    三人負舉證責任，同院105年度台上字第2117號判決意旨參
    照。又土地法第43條所謂登記有絕對效力，係為保護善意之
    第三人而設，如為惡意之第三人，固不受保護。惟此之所謂
    惡意，應係指明知土地登記簿謄本所登記之所有人，非真正
    之所有人，或明知其所有權之登記有無效或得撤銷之原因而
    言，最高法院87年度台上字第929號民事裁判意旨參照。
　㈡被上訴人主張其於106年6月1日向楊○○買受系爭土地而簽訂甲
    契約，約定價金為360萬元，且其於簽約當日給付40萬元，
    另約定第2期款於完稅後給付170萬元，第3期款（即尾款）
    於鑑界及登記完畢後給付150萬元，嗣因楊○○尚未點交系爭
    土地予被上訴人，方知悉楊○○與上訴人發生權利糾紛一情，
    故仍保留尾款10萬元未給付，且另與楊○○於甲契約補充約定
    附註第4項：「本案土地買賣，如有與北邊鄰地（000土地）
    陳○○（兩造均不爭執『陳○○』係誤載，應為『陳○○』，前審卷二
    第2頁背面）有糾紛或是訴訟問題及其它產生之所有費用，
    應由賣方楊○○先生全部處理」（下稱乙附註）等情，業據被
    上訴人提出甲契約（前審卷一第207頁）、被上訴人及楊○○
    郵局存簿交易明細資料（前審卷一第97-99頁；第101-102頁
    ）為證。依上開郵局存簿交易明細資料顯示：被上訴人於10
    6年6月1日提領現金40萬元；6月24日、6月30日分別匯款170
    萬元、140萬元至楊○○所有之○○草湖郵局帳號；並對應甲契
    約第3條載明：本契約成立同時，被上訴人給付上訴人40萬
    元等語，核與被上訴人上開提領現金40萬元之時間相符；再
    者，依承辦甲契約之地政士施○○證稱：甲契約有4項附註，
    第4項附註是伊寫的，因為鑑界完通知被上訴人要交尾款，
    詳細時間不記得，但差不多是稅捐處增值稅完稅同時，就會
    通知買方付尾款，因為稅捐處會核發稅單，差不多是這個時
    候通知的，被上訴人就說對土地的點交、鑑界有擔心，被上
    訴人跟伊說土地的界址怎麼樣，可能有跟鄰地有糾紛，伊不
    清楚，但被上訴人有回來代書事務所，說尾款要給楊○○時會
    擔心，要求楊○○要處理好跟鄰地的問題，才願意付尾款，所
    以第4項附註本文是伊寫的，楊○○在旁邊簽名，楊○○有保證
    說沒問題，所以被上訴人就要求伊加註。被上訴人、楊○○都
    有拿他們各自的契約書來，伊在被上訴人、楊○○的契約書上
    都有加註，並由楊○○簽名，伊留在事務所的是影本，伊在附
    註事項寫完後，再影印起來，附在實價登錄確認書的後面，
    是要地政事務所抽查時備用的。附註第1至3項是簽約當天寫
    的，第4項附註是簽約後，被上訴人要求的附註等語（本院
    卷二第341-343頁）。證人楊○○亦證稱：被上訴人尚未付清
    價款，還有10萬元沒付。伊跟被上訴人說陳○○（即上訴人主
    張當時向其承租使用系爭土地之人）稻子收割後，就可以耕
    作，但稻子收割後沒幾天，上訴人又再上面種冬瓜，所以才
    會有乙附註條款等語（前審卷二第32頁背面）。綜上甲契約
    、乙附註、被上訴人支付價款紀錄、施○○及楊○○證詞，足認
    被上訴人主張甲契約約定之買賣價金360萬元，其已支付其
    中350萬元，惟因楊○○未點交系爭土地而保留尾款10萬元，
    且於甲契約簽立後，另行再增訂乙附註事項等節，堪予採認
    。
　㈢又被上訴人亦陳明：其前夫陳○○姨丈黃○○說楊○○有農地要賣
    ，伊有去找楊○○，於買地前有到現場看過，知道土地當時有
    人在耕作，楊○○說移轉完成後，伊就可以去耕作（前審卷一
    第83頁背面；本院卷三第87頁）；伊是依據當時行情價買的
    ，不是高價買進，伊不知道楊○○是172萬元買的（本院卷二
    第357頁）等語。而證人即被上訴人前配偶姨丈黃○○證稱：
    楊○○打電話給伊，叫伊提供被上訴人電話，沒有說要買賣土
    地的事情，伊並不知道楊○○有土地要賣等語（本院卷三第18
    0頁），雖與被上訴人自陳其前夫姨丈黃○○有告知楊○○要賣
    地一節不同，惟證人黃○○亦證稱：楊○○有向伊要被上訴人電
    話，伊以為他們仲介要交流，那麼久了，伊忘記楊○○是何時
    要被上訴人電話，伊有將被上訴人電話告訴楊○○；伊是問被
    上訴人婆婆才知道被上訴人手機號碼等語（本院卷三第180-
    181頁；183頁），被上訴人則陳稱黃○○不算是介紹人，黃○○
    沒有陪伊去找楊○○，亦未賺中人費；楊○○電話通知伊，伊直
    接去找楊○○；姨丈黃○○是問伊前婆婆而知道伊電話號碼等語
    （本院卷三第90-91頁），堪認被上訴人所陳其係因黃○○居
    中給予楊○○聯繫方式，而接觸楊○○進行商議系爭土地買賣，
    而黃○○並非居中仲介楊○○與被上訴人買賣系爭土地之人，尚
    非虛妄。而黃○○為00年次（見本院限制閱覽卷39頁），年齡
    將近67餘歲，並表明因時間久遠而忘記楊○○索取被上訴人電
    話之時間為何，可見黃○○經歷楊○○索取被上訴人電話之目的
    或其他細節一情，因其並非土地買賣仲介者，亦未獲取相當
    報酬，容有因時間久遠而不復記憶，故其證述伊並不知道楊
    ○○有土地要賣一節，雖與被上訴人所陳內容尚有不同，惟不
    能據以認定被上訴人所稱其經黃○○居中給予楊○○關於被上訴
    人聯繫方式，而被上訴人進而與楊○○商議系爭土地買賣之歷
    程事實，即不實在。再者，證人楊○○證稱：被上訴人問我土
    地是何人在耕作，伊跟被上訴人說是陳○○，但沒有跟被上訴
    人說是何人同意他們耕作。伊跟被上訴人說陳○○稻子收割後
    ，被上訴人就可以耕作，但收割後沒幾天，上訴人就在上面
    種冬瓜，所以才會有乙附註。系爭土地市價其實高於360萬
    元，但買賣是雙方你情我願等語（前審卷二第32頁、33頁、
    32頁背面），及楊○○係於106年6月2日向彰化○○地政事務所
    （下稱○○地政）申請複丈，及該地政事務所於106年6月20日
    辦理複丈而繪製複丈成果圖等節，有○○地政110年函覆之土
    地複丈申請書、成果圖可佐（本院卷二第405-409頁），堪
    認楊○○於甲契約簽訂後之翌日即106年6月2日有向地政機關
    申請鑑界，以辦理點交土地予被上訴人之事宜；又佐以上開
    所述被上訴人確實已支付價款350萬元予楊進修，並因楊○○
    尚未點交土地予被上訴人，而保留10萬元尾款及於甲契約另
    補充增加乙附註一節，足認被上訴人與楊○○有成立買賣系爭
    土地之合意。
　㈣上訴人雖主張被上訴人於106年6月1日與楊○○簽訂甲契約前已
    知悉陳○○向沈○○買受系爭土地，系爭土地由上訴人占有使用
    ，出賣人楊○○無法點交土地等事實，而仍買受系爭土地，應
    是與楊○○通謀虛偽成立甲契約云云，並舉出證人陳○○、林○○
    、陳○○為證，惟被上訴人予以否認。經查：上訴人係自陳：
    伊有提供系爭字據給楊○○看，也有請楊○○找沈○○出來；○○地
    政於106年6月13日到土地現場實施鑑界時，被上訴人有陪婆
    婆到現場關心，到場人陳○○亦有當場向被上訴人表示此地早
    由陳○○向地主沈○○買受但未能登記，現由上訴人耕作中；鑑
    界時間是106年6月13日，是楊○○要過戶給被上訴人而去鑑界
    等語（前審卷一第157頁、第73頁、第187頁背面）。而被上
    訴人則陳稱其於鑑界時有去土地現場，只是聽而已，而且是
    隔壁地的阿姨有過來，也不關伊的事，伊只是去鑑界，看地
    在哪等語（本院卷二第358頁）；對應證人陳○○證稱：楊○○
    申請鑑界時，伊有到場但沒有講什麼話，楊○○也有到場等語
    （前審卷一第59頁背面）。證人林○○證稱：106年6月10日有
    和陳○○陪同上訴人去找楊○○，楊○○有要求要拿借條（指系爭
    字據）給他看，上訴人有拿給他看，楊○○看了以後，大家談
    不攏，叫陳○○用360萬買回去，楊○○有要求把系爭字據影本
    送給被上訴人，但後來有無去做，伊不知道等語（本院卷二
    第285-286頁）。證人陳○○證稱：伊於106年6月10日陪上訴
    人到楊○○家裡，有給楊○○一張系爭字據影本，叫楊○○給被上
    訴人看等語（本院卷二第286-286頁）。則依上開上訴人自
    陳內容及證人陳○○證述，僅能證明被上訴人有於系爭土地鑑
    界時在系爭土地現場，但上訴人或陳○○均未向被上訴人提出
    系爭字據之事實；而證人林○○、陳○○上開證述亦僅能證明上
    訴人有於106年6月10日將系爭字據影本交給楊○○之事實，並
    不能證明楊○○有將系爭字據影本交給被上訴人之事實，且上
    訴人主張其交給楊○○系爭字據影本之事實，係發生於106年6
    月1日（即甲契約簽訂之日）之後，並不能證明被上訴人於
    簽訂甲契約前，已知悉陳○○向沈○○買受系爭土地之情，則上
    訴人上開所舉證各節，僅能證明被上訴人於106年6月1日向
    楊○○簽訂購買系爭土地並簽訂甲契約之後，因楊○○申請鑑界
    時，始知悉系爭土地前所有權人楊○○與上訴人發生權利糾紛
    一情，並不能證明被上訴人與楊○○簽訂甲契約前，即明知系
    爭土地存有被上訴人所稱之權利糾紛，而仍與楊○○通謀虛偽
    簽訂甲契約。
　㈤上訴人另主張被上訴人從事土地仲介事務，明知系爭土地已
    由沈○○出售陳○○，且系爭土地屬於急買急賣瑕疵物件，且未
    點交前即移轉過戶，均違背土地交易經驗法則，被上訴人是
    惡意受讓人，並舉出系爭土地106年5月10日不動產買賣成交
    案件實際資訊申報書（本院卷二第77頁）、證人施○○為證云
    云。惟查：系爭土地106年5月10日不動產買賣成交案件實際
    資訊申報書之備註欄雖有填載「急買急賣，瑕疵物件之交易
    」等語，惟其緣由：係因與楊○○間買賣有仲介居間介紹而成
    ，因為低於市價，承辦代書施○○詢問賣方沈○○等2人後，沈○
    ○等2人稱欠錢，要趕快賣，且賣方沒有使用土地，出售後有
    錢可以用，故於實價登錄時，由代書施○○填載急買、急賣等
    語，有證人施○○證述可佐（見本院卷二第337頁），並有沈○
    ○等2人與楊○○於106年5月2日簽訂之不動產買賣契約書、委
    任登記暨實際資訊確認書可佐（本院卷二第365-367頁）。
    被上訴人自陳：伊沒有調土地登記謄本，代書（指施○○）有
    調謄本，簽約時代書有給伊看，就是楊○○名字，所有權狀沒
    有問題才買的；伊沒有申請實價登錄資料，覺得價格合理就
    買了，這是私人間買賣，沒有經過仲介公司，不會有現況說
    明書等語（本院卷二第352-353頁）。證人施○○另證稱：伊
    替楊○○與被上訴人訂契約時，有申請土地登記謄本；伊不清
    楚被上訴人有無去查系爭土地106年5月10日實價登錄資訊，
    伊不會去掌握這件事；伊不知道被上訴人向楊○○買系爭土地
    時，是否知道楊○○與上訴人有糾葛，亦不清楚被上訴人是否
    知道沈○○等2人於繼承系爭土地後才賣給楊○○這件事，只要
    所有權正確就好等語（本院卷二第336頁、343頁、349頁）
    ，並有系爭土地所有權登記為楊○○之謄本可佐（本院卷二第
    399頁），則被上訴人於簽訂甲契約前，係由承辦甲契約之
    代書施○○提出系爭土地所有權人為楊○○之登記謄本，以確認
    系爭土地所有權歸屬一節，堪以認定。上訴人主張被上訴人
    於簽訂甲契約前未調取系爭土地登記謄本及異動索引，顯然
    違反仲介專業倫理規範云云，即無足採。故被上訴人主張其
    本於施○○提出系爭土地所有權人為楊○○之登記謄本而信賴楊
    ○○為系爭土地所有權人，並與楊○○簽訂甲契約等情，即非無
    據；再者，被上訴人已一再表明並不知道楊○○是否低價買進
    ，其於當地從事不動產買賣事務，知道當時交易行情，而以
    其認知之當時市價，合理價購系爭土地等節（本院卷二第35
    2頁、354頁、357頁），又上訴人並未爭執甲契約約定之交
    易金額360萬元與當時之市價有何顯不相當之情，可見該360
    萬元之交易金額，應與當時系爭土地交易價值相當，則被上
    訴人既係以合理價格買得系爭土地，自不受其未查詢系爭土
    地106年5月10日之不動產買賣成交案件實際資訊之影響。被
    上訴人既本於信賴系爭土地所有權之登記，與楊○○簽訂甲契
    約，並移轉登記取得系爭所有權，且已支付其中350萬元價
    款，嗣因楊○○未點交土地予被上訴人，而保留10萬元尾款及
    於甲契約另補充增加乙附註，自不能謂被上訴人有何明知土
    地登記簿謄本所登記之所有人，非真正之所有人，或明知楊
    ○○所有權之登記有無效或得撤銷之原因等惡意受讓之情事。
　㈥此外，被上訴人於買受系爭土地時，雖知道系爭土地有第三
    人耕作之事實，惟僅能證明其知悉系爭土地為第三人占有使
    用之事實，並不能證明被上訴人於簽訂甲契約時即已知悉有
    系爭字據存在及原所有權人沈○○將系爭土地售予上訴人父親
    陳○○，而由上訴人耕作之事實。上訴人並未舉證證明被上訴
    人與楊○○簽訂之甲契約及移轉系爭土地所有權登記，係出於
    通謀虛偽之意思表示而為無效一情。又被上訴人既信賴系爭
    土地所有權登記，而以相當之對價買得系爭土地所有權，縱
    然沈○○將系爭土地售予陳○○，於未辦理移轉所有權登記前，
    再由沈○○之繼承人即沈○○等2人將系爭土地售予楊○○，並移
    轉登記予楊○○所有，涉及沈○○及其繼承人沈○○等2人就系爭
    土地為一物二賣之情事，惟上訴人並未舉證證明楊○○並非系
    爭土地所有權人，且被上訴人明知楊○○非真正之所有人，或
    明知楊○○之所有權登記有無效或得撤銷之原因等惡意受讓之
    情事，故上訴人主張被上訴人與楊○○通謀虛偽成立甲契約，
    及被上訴人惡意受讓取得系爭土地所有權云云，均無足採。
四、按債權契約為特定人間之權利義務關係，僅債權人得向債務
    人請求給付，不得以之對抗契約以外之第三人，此為債之相
    對性原則。查上訴人主張被上訴人與楊○○通謀虛偽成立甲契
    約及系爭土地所有權移轉登記契約，且被上訴人惡意受讓取
    得該土地所有權云云，既無足採，而系爭字據隱含沈○○與陳
    ○○間之系爭土地買賣關係，雖由上訴人繼受該買賣關係而占
    有使用系爭土地，但該買賣關係僅有債之效力，基於債之相
    對性原則，該買賣關係不得以之對抗被上訴人而主張其為有
    權占有。從而，被上訴人依民法第767條、第821條規定，請
    求上訴人應返還系爭土地予被上訴人及其他共有人，即屬有
    據。
五、上訴人主張被上訴人行使物上請求權，違背誠信原則云云。
　　惟查：被上訴人基於信賴系爭土地所有權登記，而以相當之
    對價關係買受系爭土地，被上訴人依法行使物上請求權，乃
    行使法律賦予之正當權利，以維護自身權益之基本保障，並
    無背於誠信原則、亦無權利濫用可言。上訴人此部分主張，
    亦無足採。
六、綜上，被上訴人依民法第767條、第821條規定，請求上訴人
    應返還系爭土地予被上訴人及其他共有人，為有理由，應予
    准許。原審為上訴人敗訴之判決，理由雖有不同，但結論並
    無二致，上訴意旨求予廢棄改判，為無理由，應駁回上訴。
陸、本件事證已臻明確，兩造其餘之攻擊或防禦方法及所用之證
    據，經本院斟酌後，認為均不足以影響本判決之結果，不另
    論述。
柒、據上論結，本件上訴為無理由。爰判決如主文。
中    華    民    國   111    年    6     月    14    日
　　　　　　　　民事第一庭    審判長法　官  張瑞蘭
　　　　　　　　　　　　　　　　    法　官  黃綵君
　　　　　　　　　　　　　　　　    法　官  林孟和
正本係照原本作成。
上訴人得上訴。
如不服本判決，應於收受送達後20日內向本院提出上訴書狀，其
未表明上訴理由者，應於提出上訴後20日內向本院補提理由書狀
（均須按他造當事人之人數附繕本）。因疫情而遲誤不變期間，
得向法院聲請回復原狀。
上訴時應提出委任律師或具有律師資格之人之委任狀；委任有律
師資格者，另應附具律師資格證書及釋明委任人與受任人有民事
訴訟法第466條之1第1項但書或第2項所定關係之釋明文書影本。
如委任律師提起上訴，發回更審後為訴之變更（追加、擴張）部
分應一併繳納上訴裁判費。

　　　　　　　　　　　　　　　　    書記官  郭蕙瑜
中　　華　　民　　國　　111 　年　　6 　　月　　14　　日